臺灣高等法院臺南分院民事判決
108年度上字第325號
上  訴  人  董振芳  
被 上訴 人  董祐成  
兼 上一 人
訴訟代理人  董媛婷  
上列當事人間請求撤銷贈與行為事件，上訴人對於中華民國108
年10月30日臺灣臺南地方法院108年度訴字第85號第一審判決提
起上訴，本院於110年3月24日言詞辯論終結，判決如下：
    主  文
上訴駁回。
第二審訴訟費用由上訴人負擔。
    事實及理由
一、上訴人主張：其為被上訴人之父親，被上訴人乙○○於民國97
    年11月6日購買臺南市○○區○○段000地號土地及其上之同段00
    0建號、門牌號碼臺南市○○區○○路○段000巷00號房屋（下稱
    系爭房地）時，年僅24歲，並無資力，上訴人基於親情，贈
    與系爭房地之頭期款新臺幣（下同）160萬元及前3年房屋貸
    款86萬3642元。又於87年11月25日為乙○○向南山人壽保險股
    份有限公司（下稱南山人壽）投保二件保險，繳納自87年11
    月至97年11月之保險費合計57萬4079元。上訴人另以前妻董
    林月英之名義，於85年9月5日為被上訴人丁○○投保南山人壽
    保險二件，共支出85年9月至97年9月之保險費，合計50萬44
    20元。上訴人於89年間因水災致經營之工廠淹水，公司財務
    周轉不靈，積欠近2000萬元之債務，無力支付生活開銷，且
    罹重病每周洗腎三次。兩造因細故發生爭執後，被上訴人竟
    自106年10月間起，拒絕給付上訴人扶養費用，亦未提供上
    訴人三餐，上訴人每月僅領取重大疾病殘障補助4872元、國
    民年金277元，尚須償還債務，實已不能維持生活，爰依民
    法第416條第1項第2款規定，請求撤銷上開贈與，依民法第1
    79條規定，請求判決命被上訴人乙○○給付304萬0421元，被
    上訴人丁○○給付50萬4420元，及自起訴狀繕本送達之翌日起
    至清償日止，按週年利率5％計算之利息等語。
二、被上訴人則以：上訴人經營之公司營運不良，自93年間即向
    多家銀行借款，兩造居住之臺南市新化區和平街房屋，因而
    遭法院拍賣致須租屋居住，祖父董等不忍，遂贈與105萬元
    供乙○○購買系爭房地；其餘頭期款及房貸，均係由被上訴人
    姐弟支付，上訴人當時積欠千萬元豈可能繳納上開頭期款及
    房屋貸款；系爭人壽保險於被上訴人成年後，均在外打工賺
    錢按月繳納保費，且前期之保險金係由上訴人領取，被上 
    訴人領取最後一期而已；因上訴人於106年9月間起對伊等有
    家暴行為，已向法院聲請保護令禁止上訴人接觸、騷擾被上
    訴人，上訴人現居住系爭房地，水電費、地價稅及其他生活
    開銷等均係由被上訴人支付，於法院裁定確定後被上訴人亦
    按月給付扶養費，被上訴人丁○○已育一子，且有母親須扶養
    ，因上訴人對其等濫訴數十件案件，伊無法全心工作，負擔
    沈重，伊等已盡扶養之義務等語，資為抗辯。
三、原審駁回上訴人之訴，上訴人不服提起上訴。上訴聲明：㈠
    原判決廢棄。㈡被上訴人乙○○應給付上訴人304萬0421元，被
    上訴人丁○○應給付上訴人50萬4420元，及均自107年9月16日
    起至清償日止，按週年利率5％計算之利息。
　　被上訴人答辯聲明：上訴駁回。
四、兩造不爭執事項：
  ㈠上訴人、林月英係被上訴人之父、母。
　㈡系爭房地於97年11月13日，以買賣為原因，登記在乙○○名
　　下。
　㈢上訴人曾向臺灣臺南地方法院（下稱臺南地院）聲請被上訴
    人給付扶養費，經臺南地院於107年7月13日以107年度家聲
    字第11號，裁定上訴人之聲請駁回。上訴人提起抗告後，臺
    南地院於107年9月19日，以107年度家聲抗字第45號，裁定
    被上訴人應自該裁定確定日起至上訴人死亡之日止，按月於
    每月5日前各給付上訴人2500元。
　㈣系爭房地之貸款，原由臺南市善化區農會承辦，嗣轉由永康
　　區農會承辦，已於107年4月27日全數清償完畢。
　㈤上訴人曾於87年11月26日，以要保人之身分，被保險人係乙○
    ○，向南山人壽投保40萬元之人壽保險（保險號碼為Z000000
    000），滿期及身故保險金受益人為林月英；另投保50萬元
    之人壽保險及防癌保險（保險號碼為Z000000000），身故保
    險金受益人為林月英。嗣於98年6月29日，變更上開保險（
    下稱系爭乙○○保險）之生存及滿期保險金受益人為乙○○，身
    故保險金受益人為丁○○。
　㈥林月英曾於85年9月5日，以要保人之身分，被保險人係丁○○
    ，向南山人壽投保100萬元、25萬元之人壽保險（保險號碼
    各為Z000000000、Z000000000），生存還本保險金受益人為
    丁○○，滿期及身故保險金受益人為林月英。嗣於98年6月22
    日，變更上開保險（下稱系爭丁○○保險）之所有受益人為乙
    ○○。
　㈦丁○○於106年間，向臺南地院聲請對上訴人核發暫時保護令，
    經臺南地院以106年度司家暫護字第224號裁定，命上訴人不
    得對被上訴人、林月英實施身體或精神上不法侵害、不得為
    騷擾及接觸之行為，並經臺南地院106年度暫家護抗字第19
    號、最高法院107年度台簡抗字第30號裁定駁回上訴人之抗
    告及再抗告確定。
　㈧丁○○於107年間，向臺南地院聲請對上訴人核發通常保護令，
    經臺南地院以107年度家護字第293號裁定，命上訴人不得對
    被上訴人、林月英實施身體或精神上不法侵害、不得為騷擾
    及接觸之行為，並應完成認知教育輔導，有效期間為1年。
    丁○○於108年間，聲請延長上開通常保護令，經臺南地院108
    年度家護聲字第37號就上訴人不得對於被上訴人及林月英實
    施精神上不法侵害之行為、不得為騷擾行為部分延長1年，
    並經臺南地院108年度家護抗字第49號駁回上訴人之抗告。
五、兩造爭執之事項：
　㈠系爭房地之頭期款160萬元、3年房貸86萬3642元，系爭乙○○
    保險之保險費57萬4079元、系爭丁○○保險之保險費50萬4420
    元是否係上訴人繳納、贈與？
　㈡上訴人主張被上訴人未盡扶養義務，依民法第416條第1項第2
    款之規定，撤銷上開頭期款、房貸、保險費之贈與，依民法
    第179條之規定，請求乙○○、丁○○分別返還，有無理由？
六、得心證之理由：
　㈠系爭房地之頭期款160萬元、3年房貸86萬3642元，系爭乙○○
    保險之保險費57萬4079元、系爭丁○○保險之保險費50萬4420
    元是否係上訴人繳納、贈與？
   ⒈按民事訴訟如係由原告主張權利者，應先由原告負舉證之責
     ，若原告先不能舉證，以證實自己主張之事實為真實，則
     被告就其抗辯事實即令不能舉證，或其所舉證據尚有疵累
     ，亦應駁回原告之請求。上訴人主張上開款項係由其支付
     既為被上訴人所否認，自應由上訴人負舉證之責。
   ⒉就頭期款160萬元部分，上訴人主張該款係由其實質使用之
     乙○○之京城銀行0000000號帳戶（下稱○○000帳戶），分成
     定金10萬元、50萬元、50萬元、50萬元（分20期每期2萬50
     00元）開票支付一節，已據其提出該銀行之客戶存提記錄
     單為證（原審卷二第58-62、411-422頁），經核與其所述
     相符，被上訴人雖抗辯頭期款係由祖父董等贈與105萬元及
     其姐弟二人籌款支付，並否認乙○○之○○000帳戶由上訴人實
     質使用。惟查：
　　 ⑴上開○○000號帳戶往來甚為繁複，包括甚多從乙○○於同銀
       行00000000帳戶（下稱○○000號帳戶）轉帳而來之款項，
       而○○000號帳戶亦相同，有許多支票往來，以及商場友人
       之匯款（本院卷三第19-50頁），反觀乙○○於其後自行開
       立使用之永康區農會（後四碼0000號帳戶）、玉山銀行○
       ○分行之帳戶（後四碼0000號），二帳戶之往來均相對單
       純，基本上均係按月固定金額之提款、存款（本院卷一
       第487-501、505-513頁），二者之往來情形顯著不同，
       衡諸乙○○自學校畢業後，係為受僱領薪之人，當無如京
       城銀行上開二帳戶如此頻繁往來之理，後二個帳戶之來
       往情形，則甚符合一般受薪人士帳戶之使用情況，是上
       訴人主張乙○○之上開京城銀行帳戶均係其實質使用，京
       城銀行000帳戶之資金，係由京城銀行000帳戶、新永芳
       企業社之京城銀行000帳戶、上訴人匯入、友人羅茂峰或
       上訴人之父親董等及學校招標或私人之客戶之貨款一節
       ，應屬可採信。
　　 ⑵被上訴人抗辯頭期款中105萬元係由祖父董等贈與一節，
       為上訴人所否認，並主張該款係其父親借與其週轉之用
       ，非支付頭期款。就此105萬元董等匯款，證人丙○○、甲
       ○○（分別為上訴人之姐、兄）於本院均證稱，其父親匯
       款到乙○○之帳戶，係因上訴人向父親要求週轉，並非贈
       與給被上訴人等語（本院卷第129、136頁），查董等係
       退休之80多歲老人，對上訴人因生意關係要求父親借款
       支應，自無拒絕之理，而二位證人為替老父把關，控制
       退休之老本不被上訴人挖光（其他子女均有退休金或經
       濟較佳），且甲○○與老父同住，當必事先知悉父親之金
       錢流動情形，其所證述其係長子，其子係董等之長孫，
       未曾受祖父贈與如此高額之金錢，被上訴人並非長孫，
       且其父即上訴人多年來經商已向父親借支甚多款項，董
       等不可能再贈與乙○○購屋款，其上開證述，符合事理，
       應屬可採信。
　　　 又上訴人雖於93年間所經營之事業已陷入困境，但有部
       分則係被倒債未能收回款項所致，非不能於其後陸續回
       收債款，因而能支付頭期款之分期支付之貸款。
   ⒊系爭房地之前3年貸款，係由乙○○之善化農會000帳戶扣繳，
     多由丁○○電匯或乙○○電匯及轉帳款項至該帳戶，固據善化
     區農會於108年6月17日以善農信字第1085010244號函附原
     審之交易明細表可按（原審卷二第101-106頁）。上訴人主
     張善化農會000帳戶之資金，係由京城銀行000帳戶、永康
     農會000帳戶所匯入，亦有永康農會之交易明細表可按（原
     審卷二第459-467頁），且該交易金額有甚多逹10萬元以上
     ，且匯款人有民生國中、土庫國中、尚品服裝、允興服裝
     公司等，可見該帳戶係由上訴人使用，被上訴人固抗辯資
     金大多係公司之資金，非上訴人單獨所有云云，惟上訴人
     經營事業固係以公司形式為之，但實質上乃家庭式公司，
     由負責人主導一切，故上開款項實質上乃上訴人所有，上
     訴人主張系爭房地之前三年分期款係由其支付一節，亦屬
     可信。被上訴人徒以匯款名義係由丁○○電匯為由，主張款
     項係其姐弟二人支出，尚非可採。
   ⒋系爭乙○○、丁○○保險之保險費部分：
     上訴人主張，系爭乙○○自87年11月26日（丁○○自86年起）
     均至97年11月26日止之保險費，係以支票支付，然無法得
     知支票號碼，有南山人壽108年7月22日（108）南壽費字第
     259號函及其所附之保險費繳納明細表可按（原審卷二第14
     5至149頁）。被上訴人就此部分係抗辯，保險時其等尚未
     成年，無法拒絕，成年後自行打工賺錢按月繳費，依其抗
     辯其係以未成年之前係以現金交父親轉交保費，以後則係
     到超商繳款云云，查被上訴人未成年之前，如何能有金錢
     支付保險，被上訴人此部分抗辯與事理不合，至於成年後
     （乙○○93年7月成年、丁○○90年4月成年）其主張到超商按
     月繳保費一節，依南山人夀之保險費繳納明細表記載，乙○
     ○之91-97年之保費均係以支票支付（原審卷二第147頁），
     而丁○○之保費自86年至97年，均係以支票交付，反倒是86
     、85年曾有部分係以現金或劃撥方式支付（同上卷第151、
     153頁），顯與被上訴人所述不符，以被上訴人當時之年紀
     （16歲）顯不可能開立支票交付保險費，是上訴人此部分
     主張，應屬可信。又上訴人於本院更正事實主張其繳納之
     保險費應至98年止，因原審係依其主張向南山人壽調取其
     保費繳納資料至97年度，未調取98年度之資料，因而未能
     比對其主張是否可採，但本院以此部分即便屬實，因其主
     張撤銷贈與為不可採（詳如下段所述），即不再就此調查
     系爭保險之保險費資料。
　　 按保險契約不得為贈與之標的，乃指保險人不得無償贈與
     被保險人保險契約而言。若贈與人以自己要保人，而以受
     贈人為被保險人，和保險人訂立契約-第三人利益保險契約
     ，要保人既負有繳費之義務，對危險共同團體而言並非無
     對價，該契約仍為有效（江朝國，保險法基礎理論，第34
     頁，84年9月版）。於本件情形，上訴人係以其名義或前妻
     即林月英名義充任要保人，開立支票支付保險費，依上說
     明，自屬有效，應認上訴人主張此部分其繳納之保險費性
     質上係贈與，堪以採信。
　㈡上訴人主張被上訴人未盡扶養義務，依民法第416條第1項第2
    款之規定，撤銷上開頭期款、房貸、保險費之贈與，依民法
    第179條之規定，請求被上訴人分別返還，有無理由？
　　⒈按受贈人對於贈與人，有左列情事之一者，贈與人得撤銷
      其贈與：一、對於贈與人、其配偶、直系血親、三親等內
      旁系血親或二親等內姻親，有故意侵害之行為，依刑法有
      處罰之明文者。二、對於贈與人有扶養義務而不履行者。
      民法第416條第1項定有明文。其立法理由為謹按贈與因受
      贈人之利益而為之，其行為本為加惠行為，受贈人若有加
      害或忘惠之行為，應使贈與人有撤銷贈與之權。關於受贈
      人對於贈與人有扶養義務而不履行者，此扶養義務無論係
      法定或約定均包括之。被上訴人否認有不盡扶養義務之情
      事，並以前開情詞置辯。查：
    ⒉上訴人於106年9月間，以三字經辱罵被上訴人丁○○，以腳
      踹丁○○身體，另於同年9月30日起不定時恐嚇、騷擾被上
      訴人及其母董林月英之行為，經原審家事法庭於106年11
      月2日以106年度司暫家護字第224號核發暫時保護令；於1
      07年8月1日以107年度家護字第293號核發民事通常保護令
      ，裁定上訴人不得對被上訴人及董林月英實施身體或精神
      上不法侵害行為、騷擾、接觸之行為，且應完成認知教育
      輔導6個月；繼因於106年10月15日傷害、恐嚇被上訴人丁
      ○○之行為，經原審法院刑事庭於107年10月2日以107年度
      簡字第3052號，判處上訴人犯傷害罪，處拘役10日，如易
      科罰金，以1,000元折算1日；又犯恐嚇危害安全罪，處拘
      役10日，如易科罰金，以1,000元折算1日。應執行拘役15
      日，如易科罰金，以1,000元折算1日；又因於106年11月2
      9日對被上訴人乙○○之騷擾行為，經原審法院刑事庭於107
      年11月13日以107年度易字第296號，判處上訴人犯違反保
      護令罪，處拘役25日，如易科罰金，以1,000元折算1日等
      情，為上訴人所不爭執（不爭執事項㈦㈧），此部分事實，
      堪以認定。又被上訴人另主張，上訴人曾多次因細小事項
      ，對其二人或一家四口提出刑事告訴，亦據其提出不起訴
      處分書二件為證（本院卷二第453-457、495-497頁），堪
      以採信。
　　⒊上訴人固主張被上訴人乙○○之系爭房地之貸款已還清，但
      此為被上訴人所否認，依不爭執事項㈣所示，原永康區農
      會之貸款固已於107年4月間清償，但係被上訴人因該農會
      之利息較高，因而轉向匯豐銀行貸款現仍在還款中，已據
      其提出該銀行之查詢資料可按（本院卷二第439頁），經
      核尚屬相符，應屬可信。再者，被上訴人丁○○主張其於10
      9年間產下一子女，且另有66歲母親亦須扶養，此節亦有
      相關戶籍資料可按（本 院卷一第275-279頁），尚屬可採
      信。
　　⒋依不爭執事項㈢所示，原審法院家事庭已裁定，被上訴人應
      按月給付上訴人共5000元扶養費，被上訴人已支付迄今等
      情，堪以認定。又上訴人自承被上訴人讓其無償居住使用
      系爭房地迄今，且系爭房地之水電費瓦斯費均由被上訴人
      支付，尚難謂被上訴人未履行其扶養之義務，亦堪認定。
      而上訴人曾於109年間就被上訴人應支付之按月扶養費用
      ，以其每週洗腎三次，裝心導管支架三支，膝蓋骨質疏鬆
      須吃補血之營養品或補血等致每月均須借款補貼等情，聲
      請法院增加扶養費之金額，經原審法院於109年12月15日
      以109年度家聲字第82號裁定駁回其聲請，上訴人不服提
      起抗告，亦經該院於110年2月25日以110年度家聲字第2號
      裁定駁回其抗告，有二件裁定書附卷可按（本院卷三第45
      7-465頁），是被上訴人對上訴人之扶養義務之具體內容
      尚無重大變化。
　　⒌綜上所述，上訴人自106年9月起因多次對被上訴人及前妻
      有家暴行為，經核發民事暫時及通常保護令，禁止其與被
      上訴人接觸，被上訴人自該年10月起拒絕給付扶養費，非
      無正當理由，而系爭房地既屬乙○○所有，自被上訴人拒絕
      給付扶養費後，其提供被上訴人無償居住使用迄今，且支
      付水電相關費用，難謂被上訴人未履行扶養之義務。於給
      付扶養費裁定確定後均依裁定按月給付扶養費，被上訴人
      亦另有母親須扶養，丁○○更有幼子須扶養，且因上 訴人
      先前經商以其名義貸款造成丁○○負債數百萬元待清償等情
      況，經審酌上情後，認上訴人主張被上訴人未履行扶養義
      務，有民法第416條第1項第2款之情事，尚非可採。
七、綜上所述，上訴人依民法第416條第1項第2款，請求撤銷其
    贈與被上訴人之系爭房地之頭期款、三年貸款、系爭保險之
    保險費，並命被上訴人乙○○給付304萬0421元，被上訴人丁○
    ○給付50萬4420元，及均自107年9月16日起至清償日止，按
    週年利率5％計算之利息，非屬正當，不應准許。從而原審所
    為上訴人敗訴之判決，並無不合。上訴論旨指摘原判決不當
    ，求予廢棄改判，為無理由，應駁回其上訴。
八、本件事證已臻明確，兩造其餘之攻擊或防禦方法及所用之證
    據，經本院斟酌後，認為均不足以影響本判決之結果，爰不
    逐一論列，附此敘明。
九、據上論結，本件上訴為無理由，依民事訴訟法第449條第1項
    、第78條，判決如主文。
中　　華　　民　　國　　110 　年　　4 　　月　　14　　日
                  民事第六庭    審判長法  官  吳上康

                                      法  官  王浦傑

                                      法  官  張季芬
上為正本係照原本作成。
上訴人如不服本判決，應於收受送達後20日內向本院提出上訴書
狀，其未表明上訴理由者，應於提出上訴後20日內向本院補提出
理由書狀（均須按他造當事人之人數附繕本）上訴時應提出委任
律師或具有律師資格之人之委任狀；委任有律師資格者，另應附
具律師資格證書及釋明委任人與受任人有民事訴訟法第466條之1
第1項但書或第2項（詳附註）所定關係之釋明文書影本。如委任
律師提起上訴者，應一併繳納上訴審裁判費。（但上訴利益合併
未逾新臺幣150萬元者，不得上訴。）
被上訴人不得上訴。
中　　華　　民　　國　　110 　年　　4 　　月　　14　　日

                                      書記官  蔡双財
【附註】
民事訴訟法第466條之1：
⑴對於第二審判決上訴，上訴人應委任律師為訴訟代理人。但上
  訴人或其法定代理人具有律師資格者，不在此限。
⑵上訴人之配偶、三親等內之血親、二親等內之姻親，或上訴人
  為法人、中央或地方機關時，其所屬專任人員具有律師資格並
  經法院認為適當者，亦得為第三審訴訟代理人。
民事訴訟法第466條之2第1項：
上訴人無資力委任訴訟代理人者，得依訴訟救助之規定，聲請第三審法院為之選任律師為其訴訟代理人。